臺灣彰化地方法院刑事判決　　　　　　 100年度訴字第1141號
公　訴　人　臺灣彰化地方法院檢察署檢察官
被　　　告　蔡棟樑
選任辯護人　王忠沂律師
上列被告因公共危險案件，經檢察官提起公訴（100 年度偵字第
6412號），本院判決如下：
    主  文
蔡棟樑放火燒燬現供人使用之住宅未遂，累犯，處有期徒刑年
貳月。扣案之打火機、白色塑膠桶各壹個均沒收之。
    犯罪事實
一、蔡棟樑前曾因違反毒品危害防制條例案件，經本院於民國
    98 年7月14日以98年度簡字第1519號案判處有期徒刑4 月，
    並於98年8 月12日確定在案，於98年11月7 日起入監服刑，
    甫於99年3 月6 日執行完畢；又因竊盜案件，經本院於99
    年1 月26日以98年度易字第811 號案判處有期徒刑4 月，上
    訴後，經臺灣高等法院臺中分院於99年6 月8 日以99年度上
    易字第600 號案駁回上訴確定；又因違反毒品危害防制條
    例案件，經本院於99年3 月10日以99年度簡字第326 號案判
    處有期徒刑4 月，並於99年3 月30日確定在案；又因違反
    毒品危害防制條例案件，經本院於99年8 月19日以99年度訴
    字第917 號案判處有期徒刑7 月，並於99年9 月7 日確定在
    案；上開案，經本院於99年7 月21日以99年度聲字第11
    76號案裁定應執行有期徒刑6 月，扣除案已執行之有期徒
    刑4 月，再與案接續執行，於99年6 月22日起算入監執
    行，甫於100 年7 月21日執行完畢出監（構成累犯）。
二、蔡棟樑與蔡火財係鄰居，蔡棟樑前因於99年5 月10日上午，
    前往蔡火財址設彰化縣福興鄉○○村○○街17號住處，向蔡
    火財索取地下錢莊電話遭拒，又於翌日（5 月11日）凌晨2
    時許，前往蔡火財上揭住處敲門，懷疑蔡火財經營地下錢莊
    捉走其姊姊，雙方發生口角，並產生嫌隙而懷恨在心。蔡棟
    樑可預見如在蔡火財上開住宅旁地面及牆角潑灑大量易燃之
    汽油並點燃，極易延燒造成該住宅起火，而有燒燬該住宅之
    可能性，惟蔡火財住宅即令遭燒燬亦不違背其本意，竟仍基
    於放火燒燬現供人使用住宅之不確定故意，於出獄後之第6
    天即100 年7 月26日下午5 時許，先騎乘車牌號碼233-DPJ
    號重機車，前往彰化縣鹿港鎮某五金行購入15公升裝白色塑
    膠桶1 個後，再於同日晚上7 時50分許，持上開白色塑膠桶
    前往彰化縣福興鄉○○路福樂加油站購買新臺幣（下同）
    400 元之汽油，隨即於晚上8 時20分許，返回蔡火財上開住
    宅外，在該住宅門口大聲喊叫「出來跟我講」等語，然未見
    有人出來屋外，即持其甫購買之汽油沿著該住宅東側地面2
    處、北側地面1 處、南側牆角1 處潑灑汽油，待將所購買之
    汽油全部潑灑完畢，繼而在該住宅南側牆角處以己有之打火
    機點燃，火源與汽油接觸瞬間猛烈燃起，並引爆該住宅下方
    化糞池沼氣，因而產生巨大聲響，幸蔡火財之鄰居陳金坤立
    即發現後以水管濆水滅火約10餘分鐘，火勢始未擴大延燒，
    而僅有南側樹葉局部輕微受燒變黃，花圃下方塑膠水管多處
    受燒焦黑變形，花圃旁花盆底部受燒後呈現焦黑碳化及南側
    牆面侷部燻黑，未致上揭住宅損壞達不堪使用之程度。嗣蔡
    棟樑縱火後返回火災現場，於有偵查權限之警員尚未發覺何
    人縱火之際，主動告知上開犯行係其所為並自首接受裁判，
    為警在現場扣得蔡棟樑所有之白色塑膠桶1 個，並由蔡棟樑
    自行在口袋內拿出打火機1 個扣案。
三、案經蔡火財訴由彰化縣警察局鹿港分局報告臺灣彰化地方法
    院檢察署檢察官偵查起訴。
    理  由
甲、證據能力部分：
一、按檢察官職司追訴犯罪，就審判程序之訴訟構造言，檢察官
    係屬與被告相對立之當事人一方，偵查中對被告以外之人所
    為之偵查筆錄，或被告以外之人向檢察官所提之書面陳述，
    性質上均屬傳聞證據。自理論上言，如未予被告反對詰問、
    適當辯解之機會，一律准其為證據，似有違當事人進行主義
    之精神，對被告之防禦權亦有所妨礙；然而現階段刑事訴訟
    法規定檢察官代表國家偵查犯罪、實施公訴，必須對於被告
    之犯罪事實負舉證之責，依法其有訊問被告、證人及鑑定人
    之權，證人、鑑定人且須具結，而實務運作時，偵查中檢察
    官向被告以外之人所取得之陳述，原則上均能遵守法律規定
    ，不致違法取供，其可信性極高，為兼顧理論與實務，乃於
    修正刑事訴訟法時，增列第159 條之1 第2 項，明定被告以
    外之人（含被害人、證人等）於偵查中向檢察官所為陳述，
    除顯有不可信之情況者外，得為證據，並於92年9 月1 日施
    行（最高法院94年度臺上字第7416號判決意旨參照）。又詰
    問權係指訴訟上當事人有在審判庭輪流盤問證人，以求發現
    真實，辨明供述證據真偽之權利，其於現行刑事訴訟制度之
    設計，以刑事訴訟法第166 條以下規定之交互詰問為實踐，
    屬於人證調查證據程序之一環；與證據能力係指符合法律所
    規定之證據適格，而得成為證明犯罪事實存在與否之證據資
    格，性質上並非相同。偵查中檢察官為蒐集被告犯罪證據，
    訊問證人旨在確認被告嫌疑之有無及內容，與審判期日透過
    當事人之攻防，調查證人以認定事實之性質及目的，尚屬有
    別。偵查中訊問證人，法無明文必須傳喚被告使之得以在場
    ，刑事訴訟法第248 條第1 項前段雖規定：「如被告在場者
    ，被告得親自詰問」，事實上亦難期被告有於偵查中行使詰
    問權之機會。此項未經被告詰問之被告以外之人於偵查中向
    檢察官所為之陳述，依刑事訴訟法第159 條之1 第2項 之規
    定，原則上屬於法律規定為有證據能力之傳聞證據，於例外
    顯有不可信之情況，始否定其得為證據。是得為證據之被告
    以外之人於偵查中所為之陳述，因其陳述未經被告詰問，應
    認屬於未經合法調查之證據，並非無證據能力，而禁止證據
    之使用。此項詰問權之欠缺，非不得於審判中由被告行使以
    補正，而完足為經合法調查之證據。倘被告於審判中捨棄詰
    問權，或證人客觀上有不能受詰問之情形，自無不當剝奪被
    告詰問權行使之可言（最高法院96年度臺上字第4064號判決
    要旨參照）。經查，證人即告訴人蔡火財、在場人陳金坤在
    檢察官偵查時（偵卷第20至21頁），係以證人之身分，經檢
    察官告以具結之義務及偽證之處罰，經其等具結，而於負擔
    偽證罪之處罰心理下所為，係經以具結擔保其證述之真實性
    ，況且上開證人分別於檢察官訊問時之證述，並無證據顯示
    係遭受強暴、脅迫、詐欺、利誘等外力干擾情形，或在影響
    其等心理狀況致妨礙其等自由陳述等顯不可信之情況下所為
    ，且前揭證人均經被告及其辯護人在本院審理中行使對質詰
    問權，補正詰問程序，而完足為合法調查之證據，依上開說
    明，前開證人分別於偵查中之證言，自均具有證據能力。
二、又按被告以外之人（包括證人、鑑定人、告訴人、被害人及
    共同被告等）於審判外之陳述雖不符刑事訴訟法第159 條之
    1 至之4 之規定，而經當事人於審判程序同意作為證據，法
    院審酌該言詞陳述或書面陳述作成時之情況，認為適當者，
    亦得為證據，刑事訴訟法第159 條之5 第1 項定有明文。其
    立法意旨在於傳聞證據未經當事人之反對詰問予以核實，原
    則上先予排除。惟若當事人已放棄反對詰問權，於審判程序
    中表明同意該等傳聞證據可作為證據，基於尊重當事人對傳
    聞證據之處分權使訴訟程序得以順暢進行，上開傳聞證據則
    有證據能力（最高法院94年度臺上字第4890號判決要旨參照
    ）。且按當事人、代理人或辯護人於法院調查證據時，知有
    第159 條第1 項不得為證據之情形，而未於言詞辯論終結前
    聲明異議者，視為有前項之同意，刑事訴訟法第159 條之5
    定有明文。亦即，傳聞證據未經當事人之反對詰問予以核實
    ，原則上先予排除，惟若當事人已放棄詰問或未聲明異議，
    基於證據資料愈豐富，愈有助於真實發現之理念，且強化言
    詞辯論主義，法院自可承認該傳聞證據例外擁有證據能力。
    經查，證人即告訴人蔡火財之警詢筆錄、彰化縣消防局福興
    分隊訪談筆錄（見警卷第3 至4 頁、本院審理卷第39頁）、
    證人即在場人陳金坤之警詢筆錄、彰化縣消防局福興分隊訪
    談筆錄（見警卷第5 頁、本院審理卷第40頁）、扣押筆錄、
    扣押物品目錄表（警卷第9 至10頁）、彰化縣警察局鹿港分
    局100 年10月12日鹿警分偵字第1000026814號函附之職務報
    告及現場圖（本院審理卷第97至100 頁），經檢察官、被告
    及其辯護人均同意作為證據（見本院審理卷第82頁、第117
    頁反面），又本院審酌該等證據作成時之情況，並查無其他
    不法之情狀，足認為得為本案之證據，依刑事訴訟法第159
    條之5 之規定，有證據能力。
三、按「被告以外之人於審判外之言詞或書面陳述，除法律有規
    定者外，不得作為證據」，刑事訴訟法第159 條第1 項固有
    明文，然「鑑定之經過及其結果，應命鑑定人以言詞或『書
    面』報告」，同法第206 條第1 項亦規定甚明，是鑑定人以
    書面為鑑定報告提出於法院，依刑事訴訟法第159 條第1項
    立法理由及同法第206 條第1 項規定，即具有證據能力。又
    法院或檢察官得囑託醫院、學校或其他相當之機關、團體為
    鑑定，或審查他人之鑑定，並準用第203 條至第206 條之1
    之規定，刑事訴訟法第208 條第1 項亦有明文。依此，檢察
    官對於偵查中之案件，認須實施鑑定者，固應就具體個案，
    選任鑑定人或囑託鑑定機關（團體）為之；但對於司法警察
    機關調查中之案件，或有量大或急迫之情形，為因應實務之
    現實需求，如檢察官針對該類案件之性質，認為當然有鑑定
    之必要者，經參考法務部92年5 月20日法檢字第092080203
    號函送之法務部「因應刑事訴訟法修正工作小組」研討之刑
    事訴訟法修正相關議題第21則之共識結論，以及臺灣高等法
    院於92年8 月1 日舉行之刑事訴訟法新制法律問題研討會第
    三則法律問題研討結果之多數說（載於司法院92 年8月印行
    「刑事訴訟法新制法律問題彙編」第15頁至第18 頁 ），基
    於檢察一體原則，得由該管檢察長對於轄區內之案件，以事
    前概括選任鑑定人或囑託鑑定機關（團體）之方式，俾便轄
    區內之司法警察官、司法警察對於調查中之此類案件，得即
    時送請事前已選任之鑑定人或囑託之鑑定機關（團體）實施
    鑑定，該鑑定人或鑑定機關（團體）亦應視同受承辦檢察官
    所選任或囑託而執行鑑定業務，其等出具之書面鑑定報告應
    屬刑事訴訟法第206 條所定之傳聞例外，當具有證據能力（
    法務部92年9 月1 日法檢字第0920035083號函可供參照）。
    準此，火災現場之即時勘查對火災原因之調查甚為重要，一
    旦時隔日久，現場恐遭破壞，即無從為正確之火災原因判斷
    ，故火災發生後，有就火災原因即時鑑定之必要。而本件彰
    化縣消防局係經由臺灣彰化地方法院檢察署檢察長事前概括
    選任之鑑定機關，揆諸前揭說明，該鑑定機關所出具之彰化
    縣消防局100 年8 月19日檔案編號M11G26U1號火災原因調查
    鑑定書（本院審理卷第28頁至52頁），即具有證據能力。
四、卷附之現場照片（警卷第6 至8 頁）、證人余定乾警員提出
    之現場照片（本院審理卷第127 頁）等，均係屬機械性紀錄
    特徵，也就是認識對象的是照相鏡頭，透過鏡頭形成的畫面
    映寫入膠卷，然後還原於照相紙上，故照相中不含有人的供
    述要素，在現實情形與作為傳達結果的照相，在內容上的一
    致性是透過機械的正確性來加以保障的，在照相中，並不存
    在人對現實情形的知覺、記憶，在表現時經常可能發生的錯
    誤（如知覺的不準確、記憶隨時間推移而發生的變化），故
    照相當然是非供述證據，並無傳聞法則之適用，惟卷附上開
    照片既係透過相機拍攝後經沖印所得，且與本案犯罪事實具
    有關聯性，且被告及其辯護人對於卷內所附之上揭照片亦未
    主張係執法人員違法取得，經查又無不得作為證據之事由，
    依法自得作為證據，而有證據能力（最高法院97年度臺上字
    第3854號判決意旨參見）。
五、扣案物品打火機1 個及白色塑膠桶1 個、柏油地面2 包、碎
    石地面1 包、泥土1 包等，因非屬供述證據而無傳聞法則之
    適用，復係由員警依法定程序合法所扣得，且與本案犯罪事
    實具有關聯性，而被告及其辯護人於本院審理時對於員警查
    扣之過程亦未表示異議，主張係執法人員違法取得，經查又
    無不得作為證據之事由，依法自得作為證據，而有證據能力
    。
六、末按被告之自白，非出於強暴、脅迫、利誘、詐欺、疲勞訊
    問、違法羈押或其他不正之方法，且與事實相符者，得為證
    據，刑事訴訟法第156 條第1 項定有明文。查本件被告蔡棟
    樑對於警詢、偵查中及本院羈押訊問時所為之自白，並未曾
    提出有何遭受「強暴、脅迫、利誘、詐欺、疲勞訊問、違法
    羈押或其他不正之方法」始為自白之主張，參酌下述其他證
    據，足認被告於警詢、偵查中及本院羈押訊問時所為之自白
    ，與事實相符，依法自得為證據。
乙、實體部分：
一、認定犯罪事實所憑之證據及理由：訊據被告蔡棟樑固坦承於
    上揭時間、地點，購買白色塑膠桶、汽油及放火之事實，惟
    矢口否認有何放火燒燬現供人使用住宅之犯行，辯稱：伊潑
    汽油點火真正目的不是要打算燒房子，只有要警告蔡火財，
    是因為沒有人出來，伊才燒一個小地方這樣云云；辯護人則
    以：被告雖然是買了一桶汽油，他潑灑汽油的地方並不是沿
    著房屋的四周圍緊緊的包圍的來灑，而是選擇東、南、北四
    個點來灑，一個點一個點來灑，點火的地方僅是南面一個點
    ，點火的地方是在地上，因為有塑膠管，所以潑灑到，塑膠
    管燒起來，被告自己說選擇不會燒房子的地方來點燃，所以
    沒有意圖來燒燬這個房子，如果被告犯罪故意要把這個房子
    燒掉，可以在每個潑灑的地方都點火，為何選擇不容易燒起
    來的地方點，可見得被告沒有燒燬房屋的意思，應該不構成
    燒燬有人居住的房屋，以被告案件的行為來看，他並不是想
    把房子燒掉，而是一種警告的意味可以說非常明顯，主觀上
    沒有燒燬房屋的意思，本案應該僅僅只構成恐嚇罪，而不構
    成放火罪等語。本院查：
（一）被告於上揭時間、地點，購賣白色塑膠桶及汽油後，前往
      告訴人蔡火財住處外面放火之事實，業據被告於警詢時、
      偵查中及審理時均供承不諱（見警卷第1 至2 頁、偵卷第
      14 頁 、第20至21頁、本院聲羈字卷第3 至5 頁、本院審
      理卷第13至15頁、第81至84頁），核與證人即告訴人蔡火
      財於警詢、偵查、彰化縣消防局福興分隊訪談筆錄、本院
      審理時（見警卷第3 至4 頁、偵卷第20至21頁、本院審理
      卷第39頁、第104 至108 頁），以及證人即在場人陳金坤
      於警詢、偵查、彰化縣消防局福興分隊訪談筆錄及本院審
      理時（見警卷第5 頁、偵卷第20至21頁、本院審理卷第40
      頁、第109 至112 頁）之證述大致相符，是認被告自承購
      賣白色塑膠桶及汽油後，前往告訴人蔡火財住處外面潑灑
      汽油並放火之事實，應屬實情，堪以認定。
（二）上開火災現場經彰化縣消防局勘查鑑定後，鑑定意見整理
      如下：1.起火戶研判：現場僅彰化縣福興鄉○○村○○街
      17號南側受燒，火勢未延燒路邊其他車輛或建築物，故研
      判彰化縣福興鄉○○村○○街17號為起火戶。2.起火處研
      判：、依據燃燒後狀況所述，建築物內未受燒波及，其
      外觀及四周除北側空地遺留液體潑濺痕跡、南側花圃樹葉
      及牆邊塑膠水管受燒焦黑外，其餘東、西兩面均無受燒痕
      跡，顯示火勢侷限於建築物外南側。、依據燃燒後狀況
      所述，建築物南側樹葉局部輕微受燒變黃，花圃下方塑膠
      水管多處受燒焦黑變形，花圃旁花盆底部受燒後呈現焦黑
      碳化，顯示火勢於建築物南側燃燒有多處起火點。、據
      初期滅火者陳金坤談話筆錄表示：「我出來查看已經整排
      在燒了，當時有聞到濃厚汽油味，番社街17號住宅南側牆
      壁水管在起火燃燒」。、據出動觀察紀錄略以，本分隊
      人員抵達現場時，…火勢已被災戶自行撲滅，住宅南側疑
      似被潑灑汽油並點火燃燒，仍有濃厚汽油味，南側放置一
      條水管，有燒熔變形情況。、綜合上述燃燒後狀況、關
      係人談話筆錄及出動觀察紀錄等跡證分析研判，起火處為
      彰化縣福興鄉○○村○○街17號南側花圃附近。3.起火原
      因研判：…、於建染物北側空地碎石地面及水泥地面採
      集液體殘跡【證物1~4 】，於南側花圃採集泥土【證物5~
      6 】，其中證物3 、4 、6 為分別為證物1 、2 、5 之相
      同材質對照樣品，封裝攜回函請內政部消防署鑑定分析結
      果，證物1 、2 、5 均檢出汽油類成分，證物3 、4 、6
      均未檢出石油系易燃液體成分，且據出動觀察紀錄表示現
      場已由外中派出所拘留1 名男子（蔡棟樑）且男子坦承在
      住宅南側潑灑汽油並點火為他所為筆錄），另據蔡棟樑調
      查筆錄略以「…因與鄰居。蔡火財…有個人私怨，因越想
      越氣，就去購買汽油，潑灘其房屋四週，然後以打火機點
      火，想藉此向其警告」，故研判以人為縱火潑灑汽油類易
      燃液體引起火災之可能性較高等語。此有彰化縣消防局10
      0 年8 月19日檔案編號M11G26U1號火災原因調查鑑定書1
      份：含火災原因調查鑑定書摘要、火災現場勘查人員簽到
      表、火災現場勘查紀錄及原因研判、火災出動觀察紀錄、
      內政部消防署火災證物鑑定報告、火災現場平面街道圖、
      火災現場建築物外觀街道拍攝圖、現場照片等（本院審理
      卷第28頁至52頁）附卷可稽，核與上開證人蔡火財、陳金
      坤證述之情節大致相符，足見被告確有放火燃燬上開住宅
      未遂之事實，應可認定。
（三）按刑法第13條第1 項明定：行為人對於構成犯罪之事實，
      明知並有意使其發生者為故意。同條第2 項明定：行為人
      對於犯罪之事實，預見其發生，而其發生並不違背其本意
      者，以故意論。前者學理上謂為意欲主義，後者謂為容認
      主義，但不論其為「明知」或「預見」，皆為故意犯主觀
      上之認識，只是程度強弱有別，行為人有此認識進而有「
      使其發生」或「任其發生」之意，則形成犯意，前者為確
      定故意、直接故意，後者為不確定故意、間接故意。又按
      刑法第13條第2項之未必故意，其結果之發生與否，雖未
      可必，而無不發生之確信，然其發生並不違背行為人之本
      意，即不能謂無使其結果發生之意欲，至於結果是否發生
      ，則非所問，蓋故意係與行為結合，非與行為之結果連結
      。行為人究竟有無犯罪之未必故意，或主觀上信其不能發
      生之情形，乃個人內在之心理狀態，必須從行為人之外在
      表徵及其行為時之客觀情況，依經驗法則審慎判斷，方能
      發現真實，當無所謂必以有構成犯罪事實（結果）之發生
      為前提，然後方能本此事實以判斷行為人究為故意抑為過
      失，尤無得以推論未必故意不能成立未遂犯（最高法院10
      0 年度台上字第4258號判決參照）。查，證人即告訴人蔡
      火財於本院開庭時到庭證稱：（檢察官問：現場著火的那
      面牆，裡面就是你們住的地方，圍牆的裡面離你們房子有
      無一條空地？）答：牆壁裡面就是住家，沒有空地。牆壁
      裡面一邊是廚房，一邊是我母親的房間。（辯護人問：那
      天晚上被告放火的地方是你房子的南邊，有燒到什麼東西
      嗎？）答：那邊有化糞池，碰一聲就是化糞池裡面的沼氣
      爆炸。地上燒起來，旁邊有種一些樹木，有一棵桔子樹燒
      焦了。（審判長問：後來火如何熄滅的？）答：是陳金坤
      還有一些人幫忙打滅的，不是火自然熄滅的。（審判長問
      ：房子周圍除了有種樹外，有無什麼易燃物品？）答：地
      上的塑膠管。（審判長問：房子外面、裡面有什麼易燃物
      品嗎？）答：牆壁上的電線、窗戶、紗窗、紗門。房子裡
      面因為窗邊就是床舖，床舖還有棉被、木櫥，客廳有木椅
      ，家裡還有放一些金紙。（審判長問：你出來看南面有一
      條帶狀火勢，火勢大還是小？）答：那時看是很大，火在
      地上一條很大，火燒起來的高度約有地上到法台的高度（
      經當庭測量為129 公分）。（審判長問：著火的那條有多
      長？）答：房子南邊牆壁多長，那條火就有多長，但是中
      間有部分遇到花盆的就沒有著火等語（本院審理卷第104
      至108 頁）；證人即在場人陳金坤於本院開庭時到庭證稱
      ：（檢察官問：當天你在家有聽到外面爆炸聲？）答：有
      。我開門從我跟蔡火財家中間走廊走出去看。就看到著火
      ，有看到一整條的火在燒約有半人高，火是在水管上面燒
      。火燒的長度跟證人蔡火財在本院卷第44頁反面照片畫的
      長度差不多。（檢察官問：你看到火如何處理？）答：蔡
      火財他家後面有抽水機，上面有接水管，我就拿水管來滅
      火。（檢察官問：火是何人撲滅的？）答：是我。（辯護
      人問：從你去滅火到火熄滅，約多久時間？）答：10幾分
      鐘而已。（審判長問：火是你跟別人幫忙撲滅的，還是火
      勢變小自然熄滅？）答：是我跟別人用水潑，火才熄滅。
      （審判長問：你剛才說火勢有半人高，證人蔡火財說火大
      概有法台129 公分這麼高，是否如此？）答：大概有法台
      這麼高等語（本院審理卷第109 至112 頁）；證人即到場
      處理之員警余定乾於本院開庭時到庭證稱：（辯謢人問：
      你在現場看燒的痕跡嚴不嚴重？）答：著火點是在塑膠水
      管，塑膠水管那邊比較嚴重，其他地方可能是被油氣燻到
      ，那個地方還有化糞池。（辯謢人問：地上焦黑還是牆壁
      焦黑？）答：牆壁。因為汽油燻黑的，我認為是燻黑的。
      （審判長問：測量的結果，著火的那條水管長度多長？）
      答：水管燃燒的那段差不多有1 公尺左右，就是水管明顯
      看出來有被火燒焦、損壞的部分。（審判長問：地面上潑
      灑汽油、點火然後燃燒的那條長度多長？）答：10公尺有
      。我也有畫圖，差不多房子的長度，我去實地測量的結果
      差不多是15公尺。（審判長問：案發現場，你有無去查看
      被害人蔡火財的房子四周有哪裡被潑灑汽油？）答：他那
      個房子是座西朝東，著火是西南邊，那面牆壁有1 處，大
      門也有1 處。總共是4 個地方有潑汽油，東邊、南邊、北
      邊，只有西邊沒有，東邊有兩處。著火的是西南邊等語（
      本院審理卷第112 至115 頁），並有證人即員警余定乾製
      作之現場圖1 紙（見本院審理卷第100 頁）在卷可參，參
      佐被告供稱購買400 元之汽油，顯見被告以價值400 元之
      汽油潑灑在住宅南側牆角1 處、北側1 處、東側2 處，並
      在南側牆角潑灑汽油處持打火機點火，點燃後火勢高達約
      1 公尺29公分，火勢沿潑灑之汽油呈長條狀沿南側牆角燃
      燒，長度約有10餘公尺，燃燒時間長達10餘分鐘，火勢經
      人為滅火後始熄滅，並非自然熄滅，且該住宅南側牆角處
      有樹木、花盆、水管等物（本院審理卷第44至51頁），南
      側牆面上則有木框窗戶3 面，高度不高，南側牆面並懸掛
      有電纜線（本院審理卷第127 頁），以及該住宅下方有化
      糞池，依社會一般經驗法則判斷，若以含有汽油類促燃劑
      成分點火，延燒速度快，火勢將可能燃燒到木框窗戶及懸
      掛之電纜線，再進而延燒到屋內，或著延燒到東側、北側
      潑灑汽油處，易有延燒到屋內之危險，況且被告於放火之
      後立即離開現場，亦據證人即告訴人蔡火財陳明在卷（本
      院審理卷第105 頁），現場之火勢如何延燒並非被告所能
      控制，此應為一般人所能預見，被告當亦深明此情，亦能
      預見。再參以被告於放火前，曾與告訴人蔡火財發生糾紛
      因此心生不滿，且被告並自承係想到與告訴人之糾紛就抓
      狂才放火等語（見偵查卷第14頁及反面），顯然火勢若延
      燒至該住宅進而燒燬該住宅，亦不違反其本意。綜上，本
      案被告預見火勢會延燒至該住宅，仍以大量汽油潑灑該住
      宅周遭多處之地面並以點火點燃之方式縱火，幸經鄰居及
      早發現將火勢撲滅，始未造成擴大延燒及釀成巨大災害。
      被告預見其行為，有延燒至該住宅之危險，且其發生並不
      違背其本意，合於上開刑法第13條第2 項不確定故意之要
      件，堪以認定。
（四）次按，刑法第173 條第1 項之放火行為，係指行為人對於
      特定物，故意以火力使之燃燒者而言；是倘僅為前置作業
      ，而尚未至「故意以火力使之燃燒」者，則其行為即止於
      「預備」階段，而不能謂已著手為「放火」構成要件行為
      之實施。查被告丟擲上開以破布引燃內置汽油之玻璃瓶，
      自客觀以言，被告已經開始實施「故意以火力使之燃燒」
      之行為；被告既有火力引置之客觀行為，則其顯然已經開
      始著手為「放火」構成要件行為之實施，而非僅止於「預
      備」放火之前置作業而已。然被告固已開始著手為「放火
      」構成要件行為之實施；惟按刑法第173 條所稱之「燒燬
      」，依據學理論述，則略有以下四說：( 甲) 獨立燃燒說
      ：指經由媒介源傳遞火力後，行為客體已達獨立開始燃燒
      之程度，即得謂之「燒燬」；( 乙) 一部毀損說：指行為
      客體經火力燃燒後，其物質或效用（功能）已達局部滅失
      之程度，即得謂之「燒燬」；( 丙) 全部毀損說：指行為
      客體經火力燃燒後，其物質或效用（功能）達全部滅失之
      程度，始得謂之「燒燬」；( 丁) 折衷說：指行為客體已
      開始燃燒且達於破壞其主要效用之程度者，始克該當所稱
      之「燒燬」。鑑於放火罪所列舉之行為客體，莫不以其功
      能或作用進行區隔，是司法實務向來係採取「採衷說」為
      是否已達「燒燬」程度之既、未遂判斷標準。亦即，行為
      人所放之火，經由媒介源傳遞火力後，除其行為客體須已
      達獨立開始燃燒之程度，並須行為客體之主要效用已經喪
      失者，始能謂已經「燒燬」，而與放火罪既遂之意義該當
      ；倘行為人雖已著手放火之構成要件行為，然該行為客體
      尚未獨立開始燃燒，或行為客體雖已獨立開始燃燒，然尚
      未至其主要效用已經喪失之程度者，均不能謂已經「燒燬
      」。就本案而言，被告係在該住宅南側處以打火機點燃汽
      油，火源與汽油接觸瞬間猛烈燃起，火勢呈長條狀燃燒，
      長度約有10餘公尺，高度約1 公尺29公分，燃燒時間長達
      10餘分鐘，並引爆該住宅下方化糞池沼氣，因而產生巨大
      聲響後，即遭蔡火財之鄰居陳金坤發現並即時以水管濆水
      滅火，火勢未擴大延燒，業據該證人陳金坤到庭證述詳實
      （見偵卷第64頁），足認被告已著手實施放火行為，且參
      以本案告訴人蔡火財之住宅僅有南側牆壁燻黑、南側樹葉
      局部輕微受燒變黃，花圃下方塑膠水管多處受燒焦黑變形
      ，花圃旁花盆底部受燒後呈現焦黑碳化及南側牆面侷部燻
      黑，未致上揭住宅結構體有何變異，據此，自堪認住宅之
      主要效用顯然並未喪失，而尚未達燒燬程度，是被告之本
      案所為，尚屬未遂行為。
（五）公訴意旨雖認被告所為之犯行，係基於放火燒燬現供人使
      用建築物之犯意，而放火燒燬現供蔡火財及其家人計6 人
      所使用之建築物。然按刑法第173 條第1 項之放火罪，係
      以「現供人使用之住宅」或「現有人所在之建築物、交通
      運輸器」為行為客體，並無包括「現供人使用建築物」。
      查，證人即告訴人蔡火財於本院審理時到庭具結後證稱：
      （檢察官問：福興鄉○○街17號是你的房子嗎？）答：是
      ，是我母親名下的房子，有我母親、我、我弟弟夫妻跟1
      個孩子還有我大哥的1 個兒子，共6 個人一起住。（檢察
      官問：17號的房子是大樓還是平房或三合院？）答：獨棟
      透天住家等語（見偵卷第20頁反面、本院卷第104 頁反面
      及第105 頁）綦詳，且被告於本院審理時亦陳稱：（審判
      長問：加完油後你騎乘上開機車前往蔡火財位於彰化縣福
      興鄉○○村○○街17號住處？）答：是。（審判長問：你
      知道這個地方是蔡火財的住家？）答：知道。（審判長問
      ：你知道這個地方平常是在住人的嗎？）答：知道等語（
      見本院卷第118 頁），是起訴書所載之房屋應係「現供人
      使用之住宅」，而非「現供人使用建築物」，此業經蒞庭
      檢察官當庭更正起訴犯罪事實（見本院卷第81頁反面、第
      102 頁反面），故原起訴書所載，容有誤會，應予更正。
      又公訴意旨另認：被告係於100 年7 月21日甫執行徒刑完
      畢，猶不知悔改，其剛出獄第5 天即與鄰居蔡火財因細故
      生有嫌隙，竟於100 年7 月26日17、18時許起，…等語，
      然查，證人即告訴人蔡火財於本院審理時到庭具結後證稱
      ：（檢察官問：你跟被告有無曾經發生任何不愉快？）答
      ：以前跟被告沒什麼，去年5 月9 日，…。隔天早上被告
      就來我家問我是否知道地下錢莊的電話，我說不知道。又
      過了10幾分鐘，被告就拿1 支鐵鎚來問我說我真的不告訴
      他，…。後來我跟被告就沒什麼不愉快的事情了，今年我
      跟被告都沒有吵架、不愉快、口角，我都沒有跟被告講話
      。被告今年出獄後我也不知道，我也沒有看過被告，也沒
      有跟他說過話等語（見本院卷第104 頁）綦詳，參以被告
      於本院審理時亦陳稱：（審判長問：是否於100 年7 月21
      日出獄？）答：是。（審判長問：出獄後，蔡火財稱沒有
      遇到你也沒有跟你說過任何話，是否如此？）答：出獄後
      我跟他沒有任何接觸等語（見本院卷第117 頁反面、第11
      8 頁），是被告對告訴人蔡火財產生嫌隙並懷恨在心乙情
      ，應係99年5 月份之事，公訴意旨此部分所認係今年出獄
      第5 天才與告訴人蔡火財因細故生有嫌隙乙詞，容有誤會
      ，附此敘明。
（六）被告及辯護人雖以：被告潑汽油點火真正目的不是要打算
      燒房子，只有要警告蔡火財，是因為沒有人出來，伊才燒
      一個小地方這樣等語置辯，然本案案發時92無鉛汽油每公
      升售價為31.5元、95無鉛汽油每公升售價為32.2元、98無
      鉛汽油每公升售價為33.7元，則以被告購買汽油400 元計
      算可知約相當為13公升之汽油。又被告於本院審理時亦自
      陳：（審判長問：你在房子的哪邊潑灑汽油？）答：我在
      房子四周圍都有潑汽油，就是亂潑這樣。（審判長問：整
      桶汽油都潑完？）答：對。（審判長問：加了多少汽油？
      ）答：那時加了400 元，我不曉得當時1 公升多少錢等語
      ，可研判被告縱火目標係針對住宅，才須在該住它四周潑
      灑如此大量的汽油，倘被告之主觀上非針對住宅，而僅係
      欲警告告訴人蔡火財之意，則被告僅須出示汽油及打火機
      予告訴人蔡火財觀看即可達到恫嚇告訴人蔡火財之目的，
      何以須在住處四周均潑灑汽油？又何以須購買數量約多達
      13公升之汽油？且又何須全數均潑灑在住處四周之理？且
      參以被告潑灑汽油之處，北側僅距離牆壁約1.9 公尺，東
      側2 處分別僅距離牆壁30公分及50公分，縱火處則在南側
      緊臨牆壁處（牆角處）等情狀，此亦有員警製作之現場圖
      1 紙（本院審理卷第100 頁）附卷可參，再參以被告與告
      訴人因入獄前發生口角，因而心生不滿，此業據告訴人及
      被告均供述在卷，而被告並於檢察官訊問時坦承：（問：
      為何要去該處放火？）答：因為之前與蔡火財有小糾紛，
      就突然氣到，我控制不住，氣到的是因為我關回來之後，
      事情很多，又想到與他的糾紛就抓狂等語（見偵查卷第14
      頁）；（問：與蔡火財有何糾紛？）答：…我100 年7 月
      21日剛出獄，我先去桃園工作，做了2 天覺得不對，就回
      家照顧父母，那時錢莊逼債，我受不了，精神壓力很大，
      就想說隨便放個火進來吃牢飯比較快，我在100 年7 月26
      日晚上5 、6 點多，去鹿港鎮買汽油桶，後來去員鹿路加
      油站買汽油，後來就去燒鄰居蔡火財的房子。（問：為什
      麼不燒自己家裡的房子，要燒蔡財的房子？）答：沒有為
      什麼等語（見偵查卷第21頁），顯然被告主觀上有預見燒
      毀該住宅之發生及容任該情事之發生，是被告辯稱僅係警
      告告訴人蔡火財之意而潑灑汽油並點火燃燒云云，應係事
      後避重就輕之詞，委無足採。
（七）此外，並有現場照片（警卷第6 至8 頁）、扣押筆錄、扣
      押物品目錄表（警卷第9 至10頁）、彰化縣警察局鹿港分
      局100 年10月12日鹿警分偵字第1000026814號函附之職務
      報告及現場圖（本院審理卷第97至100 頁）、證人余定乾
      警員提出之現場照片（本院審理卷第127 頁）附卷可稽，
      復有打火機1 個及白色塑膠桶1 個、柏油地面2 包、碎石
      地面1 包、泥土1 包等扣案可憑。綜上所述，被告所辯應
      屬卸責之詞，不足採信，被告上開公共危險之犯行，堪以
      認定，應依法論科。
二、論罪科刑情形：
（一）核被告所為，係犯刑法第173 條第3 項、第1 項之放火燒
      燬現供人使用住宅未遂罪。又放火行為原含有毀損性質，
      不另論毀損罪（最高法院29年上字第2388號判例參照）。
      本件雖有因放火行為導致沼氣爆炸，但本件並非利用其膨
      脹力使之炸燬，應逕依放火罪論處，不成立準放火罪（最
      高法院84年台上字第1134號判例參照）。
（二）被告前曾因違反毒品危害防制條例案件，經本院於98年
      7 月14日以98年度簡字第1519號案判處有期徒刑4 月，並
      於98 年8月12日確定在案，於98年11月7 日起入監服刑，
      甫於99 年3月6 日執行完畢；又因竊盜案件，經本院於
      99年1 月26日以98年度易字第811 號案判處有期徒刑4 月
      ，上訴後，經臺灣高等法院臺中分院於99年6 月8 日以99
      年度上易字第600 號案駁回上訴確定；又因違反毒品危
      害防制條例案件，經本院於99年3 月10日以99年度簡字第
      326 號案判處有期徒刑4 月，並於99年3 月29日確定在案
      ；又因違反毒品危害防制條例案件，經本院於99年8 月
      19日以99年度訴字第917 號案判處有期徒刑7 月，並於99
      年9 月7 日確定在案；上開案，經本院於99年7 月21
      日以99年度聲字第11 76 號案裁定應執行有期徒刑6 月，
      扣除案已執行之有期徒刑4 月，再與案接續執行，
      於99年6 月22日起算入監執行，甫於100 年7 月21日執行
      完畢等情，此有臺灣高等法院被告全國前案紀錄表1 份在
      卷可憑，其受徒刑執行完畢後，5 年內故意再犯本件有期
      徒刑以上之罪，為累犯，除就法定本刑無期徒刑部分依法
      不得加重外，餘應依刑法第47條第1 項之規定，加重其刑
      。
（三）被告已著手點燃潑灑於牆角之汽油引發大火，倖因鄰居及
      時在現場撲滅火勢，因此住宅主要結構未受影響，亦未喪
      失其效用，是被告放火燒燬現供人使用之住宅的犯罪行為
      僅止於未遂階段，爰依刑法第25條第2 項之規定，按既遂
      犯之刑減輕之，並依刑法第71條第1 項規定，先加後減之
      。
（四）另按對於未發覺之罪自首而受裁判者，得減輕其刑，刑法
      第62條前段定有明文。刑法第62條所謂發覺，固非以有偵
      查犯罪權之機關或人員確知其人犯罪無誤為必要，而於對
      其發生嫌疑時，即得謂為已發覺；但此項對犯人之嫌疑，
      仍須有確切之根據得為合理之可疑者，始足當之，若單純
      主觀上之懷疑，要不得謂已發生嫌疑（最高法院72年臺上
      字第641 號判例意旨參照）。經查：依據證人即告訴人蔡
      火財於本院審理時具結後證述：（檢察官問：一直到警察
      到場的這段期間，你有發現蔡棟樑在現場的附近嗎？）答
      ：是我打電話給110 之後，我走到我房子的後面想去接水
      滅火，那時看到蔡棟樑騎機車離開。之後就沒有看到蔡棟
      樑。（檢察官問：你打110 時，跟警方說什麼？）答：我
      說我家有人放火，我當時沒說是誰放火，警察來時我才跟
      警察說我懷疑可能是蔡棟樑，因為我沒有看到什麼人只有
      看到他，我直覺想到說去年跟蔡棟樑有過節，所以有可能
      是蔡棟樑，我可能是跟外中派出所的副座講的，但是我沒
      有跟警察說為什麼我懷疑是被告放火。（檢察官問：你當
      時有無跟警察說去蔡棟樑家裡找他？）答：我跟警察講說
      可能是蔡棟樑放火之後，過沒幾分鐘，蔡棟樑就騎機車過
      來了…等語。（見本院審理卷第105 頁）；證人即在場人
      陳金坤於本院審理時具結後證述：（檢察官問：從你聽到
      爆炸聲到警察到現場這段期間，你有無注意到被告有無出
      現在現場？）答：他騎機車從他家出去又回來他家。（檢
      察官問：你如何知道他從他家離開？）答：我當時在噴水
      ，聽到機車聲音，我就看到被告騎機車從他家出來往西邊
      過去，機車是紅色的。（檢察官問：你去滅火時，你有懷
      疑過是誰放火？）答：沒有，我不知道。蔡棟樑承認我才
      知道，當天晚上8 點多警察到現場的時候，警察問蔡棟樑
      ，蔡棟樑有承認。（檢察官問：你有聽到警察問蔡棟樑是
      否放火，蔡棟樑有承認，是否如此？）答：我有跟著過去
      聽，蔡棟樑有承認說是他做的等語（見本院審理卷第110
      至111 頁）；證人即現場處理警員余定乾則於本院審理時
      具結後證述：（辯護人問：本件放火案件你有到現場嗎？
      ）答：我是第一個到現場的承辦人員，當時我帶2 個義警
      去，義警也是穿制服，被害人可能搞錯了，被害人以為我
      是副座，所以被害人蔡火財當時是跟我講，並不是跟副座
      講。（辯謢人問：到現場時，有看到被告嗎？）答：沒有
      ，他已經不在現場。（辯謢人問：被告有沒有回來跟你講
      話？）答：差不多經過10分鐘，被告騎機車從西邊過去，
      他回來看到我，當時我穿制服很明顯，被告騎到一半又折
      回去，第二次折回來才來跟我講是他放火的。（檢察官問
      ：你到現場時蔡火財跟你講什麼？）答：我問他說火是誰
      放的，他說是隔壁鄰居蔡棟樑放的。（檢察官問：蔡棟樑
      騎機車往西邊去，他又折返回來，他是下車自己跟你坦承
      是他放火？）答：他騎到我前面，沒下車，就跟我承認說
      是他放火，當時蔡火財跟陳金坤都在我旁邊。（審判長問
      ：蔡火財跟你說縱火的人就是鄰居蔡棟樑的時候，除蔡火
      財跟你講之外，你有無其他證據可以合理懷疑縱火者就是
      被告蔡棟樑？）答：沒有。（審判長問：蔡火財跟你說縱
      火者是被告有無跟你說他為何這麼認為的原因？）答：有
      ，他有說被告懷疑他開地下錢莊什麼那些問題。（審判長
      問：蔡火財是跟你說放火的人就是鄰居蔡棟樑，還是說他
      懷疑放火的人是鄰居蔡棟樑？）答：蔡火財是說他懷疑等
      語（見本院審理卷第112 頁至114 頁），顯見員警於被告
      返回現場坦承上開放火犯行前，僅從告訴人蔡火財處獲悉
      可能是被告所為，然告訴人蔡火財並未目擊被告之放火犯
      行，僅係主觀上懷疑、推測可能是被告所為，因此才以口
      頭方式向警員提供追查犯罪之線索，員警余定乾此時應無
      確切之根據合理懷疑被告涉案，僅得認係單純主觀上之懷
      疑被告可能是放火之犯嫌，故仍要不得謂已「發覺」被告
      涉犯上開犯罪事實。從而，本件被告係在有偵查權限之機
      關或個人尚無確切根據發覺其涉有上開之犯行前，即已主
      動坦承前揭犯罪情節，並表示願意接受裁判，合於法定自
      首之要件，爰依刑法第62條前段之規定減輕其刑，並依刑
      法第70條規定遞減之。
（五）審酌被告曾有違反毒品危害防制條例、竊盜之前科紀錄，
      有臺灣高等法院被告前案紀錄表在卷可稽，素行不佳，其
      僅因細故與告訴人蔡火財發生糾紛，竟以汽油放火之方式
      ，欲報復告訴人蔡火財，犯罪手段激進，幸因鄰居及時發
      現，合力撲滅火勢，因此僅住宅外牆遭燻黑，被告雖於警
      詢時、偵查中及本院羈押訊問時均坦承犯行，然於本院審
      理時又翻異前詞否認犯行，且至今仍未與告訴人蔡火財達
      成和解，犯後態度尚難認有悔意，暨考量其其智識程度、
      生活狀況等一切情狀，認蒞庭檢察官具體求刑7 年過重，
      爰量處如主文所示之刑，以示懲儆。
（六）扣案打火機1 個及白色塑膠桶1 個，係被告所有供犯罪所
      用之物，此據被告於本院審理中供明在卷（本院審理卷第
      117頁），應依刑法第38條第1 項第2 款宣告沒收。至於
      扣案之柏油地面2 包、碎石地面1 包、泥土1 包等物，係
      採證人員為鑑定之目的，在現場所挖取，並非被告所有之
      物，且非違禁物，爰不予宣告沒收，附此敘明。
（七）至起訴書聲請依刑法第90條第1 項對被告宣告強制工作，
      固非無見。惟按保安處分係針對受處分人將來之危險性所
      為之處置，以達教化、治療之目的，為刑罰之補充制度。
      我國現行刑法採刑罰與保安處分雙軌制，係在維持行為責
      任之刑罰原則下，為協助行為人再社會化之功能，以及改
      善行為人潛在之危險性格，期能達成根治犯罪原因、預防
      犯罪之特別目的。是保安處分中之強制工作，旨在對嚴重
      職業性犯罪及欠缺正確工作觀念或無正常工作因而習慣犯
      罪者，強制其從事勞動，學習一技之長及正確之謀生觀念
      ，使其日後重返社會，能適應社會生活。刑法第90條第1
      項規定：「有犯罪之習慣或以犯罪為常業或因遊蕩或懶惰
      成習而犯罪者，得於刑之執行完畢或赦免後，令入勞動場
      所，強制工作。」，即係本於保安處分應受比例原則之規
      範，使保安處分之宣告，與行為人所為行為之嚴重性、行
      為人所表現之危險性及對於行為人未來行為之期待性相當
      之意旨而制定，而由法院視行為人之危險性格，決定應否
      令入勞動處所強制工作，以達預防之目的。所謂「有犯罪
      之習慣」係指對於犯罪以為日常之惰性行為，乃一種犯罪
      之習性，至所犯之罪名為何，是否同一，則非所問（最高
      法院94年度台上字第6611號裁判意旨參照）。本院審酌被
      告被告雖有違反毒品危害防制條例、竊盜等犯罪前科，但
      次數並非相當多次，且本案被告係前與告訴人蔡火財發生
      糾紛因而一時失慮所造成，犯後又主動向員警自首供出犯
      行，並非全無悔意，能否逕論以「有犯罪之習慣」，尚非
      無疑。本案經審酌無積極證據足以證明被告有犯罪之習慣
      或以犯罪為常業或因遊蕩或懶惰成習而犯罪者，認論以較
      長期之徒刑刑期，該等有期徒刑之諭知倘若確定進而執行
      完畢，時間業已經過數年，被告經此等刑期之執行，應已
      足令其在獄中改過自新，是宣告如主文所示之刑，即足資
      警惕，是以，被告固應接受刑之執行，以接受責任之抵償
      ，惟尚未至必須宣告強制工作之程度，附此說明。
據上論斷，應依刑事訴訟法第299 條第1 項前段，刑法第173條
第3 項、第1 項、第25條、第47條第1 項、第62條前段、第38條
第1 項第2 款，判決如主文。
本案經檢察官張嘉宏到庭執行職務。
中    華    民    國    100     年    11    月   1    日
                  刑事第八庭        審判長法官  游秀雯
                                    法      官  王素珍
                                    法      官  田德煙
以上正本證明與原本無異。
如不服本判決應於收受判決後10日內向本院提出上訴書狀，並應
敘述具體理由；其未敘述上訴理由者，應於上訴期間屆滿後20日
內向本院補提理由書（均須按他造當事人之人數附繕本）「切勿
逕送上級法院」。
告訴人或被害人對於判決如有不服具備理由請求檢察官上訴者，
其上訴期間之計算係以檢察官收受判決正本之日期為準。
中    華    民    國   100    年    11    月    1     日
                                      書記官  吳冠慧
附錄論罪科刑法條：
中華民國刑法第173條
放火燒燬現供人使用之住宅或現有人所在之建築物、礦坑、火車
、電車或其他供水、陸、空公眾運輸之舟、車、航空機者，處無
期徒刑或 7 年以上有期徒刑。
失火燒燬前項之物者，處 1 年以下有期徒刑、拘役或 5 百元以
下罰金。
第 1 項之未遂犯罰之。
預備犯第 1 項之罪者，處 1 年以下有期徒刑、拘役或 3 百元
以下罰金。